ACORDAO-COMPLETO-2496781

ACÓRDÃO 15253/2021 ATA 33/2021 - SEGUNDA CÂMARA

VISTOS, relatados e discutidos estes autos da Tomada de Contas Especial instaurada pelo Fundo Nacional de Desenvolvimento da Educação - FNDE em razão da omissão no dever de prestar contas dos recursos repassados à municipalidade por meio do Programa Dinheiro Direto na Escola - Educação Integral, Programa Dinheiro Direto na Escola e do Programa Nacional de Alimentação Escolar, todos no exercício de 2016.    
ACORDAM os Ministros do Tribunal de Contas da União, reunidos em sessão da Segunda Câmara, ante as razões expostas pelo Relator, em:
9.1. com fundamento nos arts. 1º, inciso I, 16, inciso III, alínea "a", e 19, caput, da Lei 8.443/1992, julgar irregulares as contas da Sra. Antônia Luciana da Costa Oliveira, condenando-a ao pagamento das importâncias a seguir especificadas, atualizadas monetariamente e acrescidas dos juros de mora, calculados a partir das datas discriminadas até a da efetiva quitação, fixando-lhe o prazo de 15 (quinze) dias a contar da notificação, para que comprove, perante o Tribunal (art. 214, inciso III, alínea a, do Regimento Interno/TCU) , o recolhimento das referidas quantias ao Fundo Nacional de Desenvolvimento da Educação, nos termos da legislação em vigor:
PNAE/2016 
	Data
	Valor (R$) 

	5/1/2016
	64.544,00

	4/3/2016
	47.578,00

	6/4/2016
	47.578,00

	6/5/2016
	47.578,00

	3/6/2016
	47.578,00

	7/7/2016
	47.578,00

	8/8/2016
	47.578,00

	8/9/2016
	47.578,00

	6/10/2016
	47.578,00

9.2. nos termos dos arts. 1º, inciso I, 16, inciso III, alínea "a", e 19, caput, da Lei 8.443/1992, julgar irregulares as contas da Sra. Lúcia Maria Fernandes do Nascimento, condenando-a ao pagamento das importâncias a seguir especificadas, atualizadas monetariamente e acrescidas dos juros de mora, calculados a partir das datas discriminadas até a da efetiva quitação, fixando-lhe o prazo de 15 (quinze) dias, a contar da notificação, para que comprove, perante o Tribunal (art. 214, inciso III, alínea "a", do Regimento Interno/TCU) , o recolhimento das referidas quantias aos cofres do Fundo Nacional de Desenvolvimento da Educação, nos termos da legislação em vigor:
PDDE-EI/2016
	Data
	Valor (R$) 

	4/2/2016
	1.749,56

PDDE/2016
	Data
	Valor (R$) 

	4/7/2016
	62.000,00

9.3. aplicar às responsáveis abaixo a multa prevista nos artigos 19, caput, e 57 da Lei 8.443/1992, nos valores a seguir indicados, fixando-lhes o prazo de 15 (quinze) dias, a contar da notificação, para que comprovem, perante o Tribunal (artigo 214, inciso III, alínea "a", do Regimento Interno/TCU) , o recolhimento da dívida ao Tesouro Nacional, atualizada monetariamente desde a data do presente Acórdão até a do efetivo recolhimento, se for paga após o vencimento, na forma da legislação em vigor:  
	Responsável
	Valor (R$) 

	Antônia Luciana da Costa Oliveira
	50.000,00

	Lúcia Maria Fernandes do Nascimento
	8.000,00

9.4. autorizar, caso requerido, nos termos do art. 26 da Lei 8.443/1992, c/c o art. 217 do Regimento Interno/TCU, o parcelamento das dívidas em até 36 (trinta e seis) parcelas mensais e sucessivas, sobre as quais incidirão os correspondentes acréscimos legais (débito: atualização monetária e juros de mora; multa: atualização monetária) , esclarecendo às responsáveis que a falta de pagamento de qualquer parcela importará no vencimento antecipado do saldo devedor, sem prejuízo das demais medidas legais;
9.5. autorizar, desde logo, com base no art. 28, inciso II, da Lei 8.443/1992, a cobrança judicial das dívidas, caso não atendidas as notificações; e   
9.6. encaminhar cópia deste Acórdão à Procuradoria da República no Estado do Rio Grande do Norte, com fulcro no § 7° do art. 209 do Regimento Interno/TCU, para a adoção das medidas que entender cabíveis, bem como ao Fundo Nacional de Desenvolvimento da Educação, para ciência.

Tomada de Contas Especial instaurada pelo Fundo Nacional de Desenvolvimento da Educação em razão da omissão no dever de prestar contas dos recursos repassados à municipalidade por meio do Programa Dinheiro Direto na Escola  Educação Integral, Programa Dinheiro Direto na Escola e do Programa Nacional de Alimentação Escolar, todos no exercício de 2016.

Segunda Câmara

Município de Baraúna/RN.

3. Responsáveis: Antônia Luciana da Costa Oliveira (XXX.497.664-XX) e Lúcia Maria Fernandes do Nascimento (XXX.424.804-XX).

13.1. Ministros presentes: Augusto Nardes (na Presidência), Aroldo Cedraz e Raimundo Carreiro.
13.2. Ministros-Substitutos presentes: Marcos Bemquerer Costa (Relator) e André Luís de Carvalho.

MARCOS BEMQUERER

h4>RELATÓRIO
	Trata-se da Tomada de Contas Especial instaurada pelo Fundo Nacional de Desenvolvimento da Educação - FNDE em desfavor da Sra. Antônia Luciana da Costa Oliveira, Prefeita de Baraúna/RN na gestão de 2014/2016, em razão da omissão no dever de prestar contas dos recursos repassados à municipalidade por meio do Programa Dinheiro Direto na Escola - Educação Integral, Programa Dinheiro Direto na Escola e do Programa Nacional de Alimentação Escolar, todos no exercício de 2016.
2.	Transcrevo, a seguir, com os devidos ajustes de forma, a instrução da Secretaria de Controle Externo de Tomada de Contas Especial - Secex/TCE em que este feito foi analisado (peça 42) :   
"HISTÓRICO
Para execução dos programas, foram repassados ao município de Baraúna/RN, mediante ordens bancárias, recursos federais nos valores e datas a seguir:
Programa Dinheiro Direto na Escola no exercício de 2016 - Educação Integral
PDDE-EI/2016 (peça 4, p. 4) .
	Valor Original (R$) 
	Data

	1.749,56
	4/2/2016

Programa Dinheiro Direto na Escola no exercício de 2016 
PDDE/2016 (peça 4, p. 26) .
	Valor Original (R$) 
	Data

	62.000,00
	4/7/2016

Programa Nacional de Alimentação Escolar no exercício de 2016.
PNAE/2016 (peça 4, p. 49/50 e 97) .
	Data
	Valor Original (R$) 

	30/12/2015
	11.952,00

	30/12/2015
	35.940,00

	30/12/2015
	6.820,00

	30/12/2015
	7.450,00

	30/12/2015
	2.382,00

	2/3/2016
	12.780,00

	2/3/2016
	4.100,00

	2/3/2016
	20.466,00

	2/3/2016
	7.940,00

	2/3/2016
	2.292,00

	4/4/2016
	2.292,00

	4/4/2016
	4.100,00

	4/4/2016
	12.780,00

	4/4/2016
	20.466,00

	4/4/2016
	7.940,00

	4/5/2016
	4.100,00

	4/5/2016
	2.292,00

	4/5/2016
	12.780,00

	4/5/2016
	20.466,00

	4/5/2016
	7.940,00

	1º/6/2016
	4.100,00

	1º/6/2016
	7.940,00

	1º/6/2016
	12.780,00

	1º/6/2016
	2.292,00

	1º/6/2016
	20.466,00

	5/7/2016
	20.466,00

	5/7/2016
	7.940,00

	5/7/2016
	12.780,00

	5/7/2016
	2.292,00

	5/7/2016
	4.100,00

	3/8/2016
	12.780,00

	3/8/2016
	2.292,00

	3/8/2016
	7.940,00

	3/8/2016
	20.466,00

	3/8/2016
	4.100,00

	5/8/2016
	2.292,00

	5/8/2016
	12.780,00

	5/8/2016
	20.466,00

	5/8/2016
	7.940,00

	5/8/2016
	4.100,00

	4/10/2016
	7.940,00

	4/10/2016
	20.466,00

	4/10/2016
	2.292,00

	4/10/2016
	12.780,00

	4/10/2016
	4.100,00

	2/12/2016
	2.292,00

	2/12/2016
	12.780,00

	2/12/2016
	7.940,00

	2/12/2016
	4.100,00

	2/12/2016
	20.466,00

	Total
	492.746,00

Os prazos para prestação de contas se encerraram, todos, em 21/8/2017 (peça 4, p. 1) , na gestão da Prefeita sucessora, Lúcia Maria Fernandes do Nascimento (gestão 2017/2020) . Todavia, conforme apurado nas Informações 828, 831 e 600/2018 do FNDE (peça 4, p. 12/13, 34/35 e 58/59) , não foi confirmado o envio dos documentos no SIGPC.	
As notificações concernentes à omissão no dever de prestar contas foram encaminhadas à Sra. Lúcia Maria Fernandes do Nascimento, conforme peça 4, p. 18, 23, 40, 45, 65 e 70) . Como o FNDE não obteve êxito em algumas comunicações (peça 4, p. 16, 21/22, 38, 43/44, 63, 68/69) , foram publicados editais no Diário Oficial da União, consoante peça 4, p. 47 e 72/73.
Diante da não apresentação dos documentos e da não demonstração da boa e regular aplicação dos recursos, assim como a não devolução, instaurou-se a devida tomada de contas especial.
O Relatório de TCE nº  259/2018, de 25/5/2018 (peça 4, p. 96/103) , concluiu que o prejuízo ao erário importava no valor total repassado nos três programas, imputando débito exclusivamente à Sra. Antônia Luciana da Costa Oliveira, ex-Prefeita Municipal de Baraúna/RN (gestão de 30/1/2014 a 31/12/2016) , uma vez que ela não comprovou a boa e regular aplicação dos recursos.
Consta no documento que a Prefeitura Municipal de Baraúna/RN, por intermédio de sua então titular, Sra. Lúcia Maria Fernandes do Nascimento (gestão 2017/2020) , adotou medidas para fins de suspensão da inadimplência do município, com representação impetrada junto ao Ministério Público Federal em 2017 (peça 4, p. 74) . Por este motivo, o FNDE entendeu que foram adotadas as medidas legais de resguardo ao erário, afastando a corresponsabilidade da sucessora (peça 4, p. 99, item 5.2) .
O Relatório de Auditoria 694/2018, da Controladoria-Geral da União (peça 5) , chegou às mesmas conclusões. Adicionalmente, após serem emitidos o Certificado de Auditoria, o Parecer do Dirigente de Controle Interno (peça 5) e o Pronunciamento Ministerial (peça 6) , o processo foi remetido a este Tribunal.
Em instrução preliminar à peça 7, a SECEX/TCE constatou que não houve o transcurso de mais de dez anos desde o fato gerador sem que tivesse havido a notificação das responsáveis (art. 6º, inciso II, c/c art. 19, da IN/TCU 71/2012, modificada pela IN/TCU 76/2016) , uma vez que os recursos foram transferidos no exercício de 2016 (peça 4, p. 4, 5/11, 27/33) , a omissão na prestação de contas se concretizou em 21/8/2017 (peça 4, p. 1) , e tanto a exPrefeita, recebedora dos recursos, quanto a atual Prefeita, responsável pelas prestações de contas, foram notificadas mediante Ofícios em 2017 e 2018 (peça 4, p. 18, 40, 65 e AR à peça 4, p. 23, 45 e 70) , como também mediante editais (peça 4, p. 47, 72/73) .
Atestou a Unidade Técnica, ainda, que o valor atualizado do débito apurado sem juros, em 1º/1/2017 (peça 4, p. 102, item 13) , era superior a R$ 100.000,00, na forma estabelecida nos arts. 6º, inciso I, e 19, da IN/TCU 71/2012, modificada pela IN/TCU 76/2016.
Em atendimento ao item 9.4 do Acórdão 1772/2017-TCU-Plenário (Relator MinistroSubstituto Augusto Sherman Cavalcanti) , foi efetuada pesquisa no sistema processual do TCU, e não foram encontradas tomadas de contas especiais em tramitação com débitos imputáveis às responsáveis com valores inferiores ao fixado no art. 6º, inciso I, da Instrução Normativa TCU 71/2012.
Em relação ao PNAE 2016, identificou-se que a responsabilidade pela irregularidade era da Prefeita Antônia Luciana da Costa Oliveira, eis que a sucessora, Sra. Lúcia Maria Fernandes do Nascimento, impossibilitada de prestar as contas, tomou medidas protetivas de resguardo ao erário, representando contra a antecessora junto ao Ministério Público Federal (peça 4, p. 99, item 5.2) .
Com respeito ao PDDEEI/2016, observou-se que a responsabilidade recaiu sobre a sucessora, Sra. Lúcia Maria Fernandes do Nascimento, uma vez que o repasse foi feito para a Unidade Executiva Caixa Escolar da Escola de 1º Grau Pedro Fernandes (peça 4, p. 4) , nos termos do art. 5º da Resolução/FNDE nº 15/2014.
Com relação ao PDDE/2016, concluiu-se pela necessidade de realização de diligência ao FNDE, devido à ausência de documentos que indicassem o destino dado aos recursos.
À peça 11, foi enviado o Ofício n. 2086/2019-TCU/Secex-TCE (peça 11) , informando o Fundo, mediante o Ofício n. 19146/2019, que os recursos do PDDE/2016, no valor de R$ 62.000,00, foram repassados a Unidades Executoras (UEx) (peça 13) .
Neste caso, cumpre salientar que cabe aos dirigentes dessas entidades a gestão dos recursos e não ao Prefeito, competindo-lhes elaborar e apresentar a prestação de contas à Prefeitura (EEx) , que dará prosseguimento à análise e consolidação, e providenciará seu encaminhamento ao FNDE. Em caso de omissão ou não aprovação, o Prefeito adotará as medidas previstas, conforme arts. 2º e 5º da Resolução/FNDE nº 15, de 10/7/2014.
Por este motivo, entendeu esta Secretaria que a responsabilidade pela irregularidade na prestação de contas do PDDE 2016, assim como do PDDEEI/2016, era da Prefeita sucessora.
Consta nos autos que foi dada oportunidade de defesa às agentes responsabilizadas, em obediência aos princípios constitucionais que asseguram o direito ao contraditório e à ampla defesa (art. 5º, inciso LV, da Constituição Federal) , propondo-se à peça 19 a citação e audiência, conforme a seguir:
Irregularidade 1: não comprovação da boa e regular aplicação dos recursos federais repassados ao Município de Baraúna/RN, em face da omissão no dever de prestar contas dos valores transferidos, no âmbito do PNAE/2016:
Programa Nacional de Alimentação Escolar no exercício de 2016 - PNAE/2016 (peça 4, p. 91) 
	Valor Original (R$ 1,00) 
	Data

	30/12/2015
	64.544,00

	2/3/2016
	47.578,00

	4/4/2016
	47.578,00

	4/5/2016
	47.578,00

	1º/6/2016
	47.578,00

	5/7/2016
	47.578,00

	3/8/2016
	47.578,00

	5/9/2016
	47.578,00

	4/10/2016
	47.578,00

	2/12/2016
	47.578,00

	Total
	492.746,00

Valor atualizado do débito (sem juros) em 23/9/2019: R$ 553.950,39 (peça 15) .
Responsável: Sra. Antônia Luciana da Costa Oliveira.
Conduta: em face da omissão nas prestações de contas, cujo prazo encerrou-se em 21/8/2017, não logrou êxito em demonstrar a boa e regular aplicação dos recursos federais recebidos à conta do PNAE/2016.
Dispositivos violados: art. 37, caput, c/c o art. 70, parágrafo único, da Constituição da República Federativa do Brasil; art. 93 do Decreto-lei 200/1967; art. 66 do Decreto 93.872/1986 e art. 45 da Resolução CD/FNDE nº 26, de 17/6/2013.
Evidências: Informação 600/2018 SEOPC/COPRA/CGCAP/DIFIN/FNDE (peça 4, p.58/59) e Relatório de Tomada de Contas Especial nº 259/2018  DIREC/COTCE/CGCAP/DIFIN-FNDE/MEC, de 25/5/2018 (peça 4, p. 96/103) .
Encaminhamento: citação.
Irregularidade 2: não cumprimento do prazo originalmente estipulado para a prestação de contas;
Responsável: Sra. Antônia Luciana da Costa Oliveira. 
Conduta: descumprir o prazo originalmente estipulado para prestação de contas dos recursos federais recebidos à conta do Programa Nacional de Alimentação Escolar do exercício de 2016 (PNAE/2016) , cujo prazo encerrou-se em 21/8/2017.
Dispositivos violados: art. 37, caput, c/c o art. 70, parágrafo único, da Constituição da República Federativa do Brasil; art. 93 do Decreto-lei 200/1967; art. 66 do Decreto 93.872/1986 e art. 45 da Resolução CD/FNDE nº 26, de 17/6/2013.
Evidências: Informação 600/2018 SEOPC/COPRA/CGCAP/DIFIN/FNDE (peça 4, p.58/59) e Relatório de Tomada de Contas Especial nº 259/2018  DIREC/COTCE/CGCAP/DIFIN-FNDE/MEC, de 25/5/2018 (peça 4, p. 96/103) .
Encaminhamento: audiência.
Irregularidade 3: não comprovação da boa e regular aplicação dos recursos federais repassados ao Município de Baraúna/RN, em face da omissão no dever de prestar contas dos valores transferidos, no âmbito do PDDE-EI/2016 e PDDE/2016:
Programa Dinheiro Direto na Escola - Educação Integral - PDDE-EI/2016 (peça 4, p. 4) .
	Valor Original (R$ 1,00) 
	Data

	1.749,56
	4/2/2016

Valor atualizado do débito (sem juros) em 23/9/2019: R$ 2.010,94 (peça 16) .
Programa Dinheiro Direto na Escola (PDDE/2016, peça 4, p. 26) .
	Valor Original (R$ 1,00) 
	Data

	62.000,00
	4/7/2016

Valor atualizado do débito (sem juros) em 23/9/2019: R$ 69.117,60 (peça 17) .
Responsável: Sra. Lúcia Maria Fernandes do Nascimento (CPF XXX.424.804-XX) , Prefeita sucessora do Município de Baraúna/RN (gestão 2017/2020) .
Conduta: em face da omissão nas prestações de contas, cujo prazo encerrou-se em 21/8/2017, não logrou êxito em demonstrar a boa e regular aplicação dos recursos federais recebidos à conta dos Programas PDDE-EI/2016 e PDDE/2016.
Dispositivos violados: art. 37, caput, c/c o art. 70, parágrafo único, da Constituição da República Federativa do Brasil; art. 93 do Decreto-lei 200/1967; art. 66 do Decreto 93.872/1986; arts. 19 e 26 da Resolução/FNDE nº 10, de 18/4/2013, e arts. 2º, 4º e 5º da Resolução/FNDE nº 15, de 10/7/2014.
Evidências: Informações 828, 831/2018 SEOPC/COPRA/CGCAP/DIFIN/FNDE (peça 4, p. 12/13, 34/35, respectivamente) e Relatório de Tomada de Contas Especial nº 259/2018 DIREC/COTCE/CGCAP/DIFIN-FNDE/MEC, de 25/5/2018 (peça 4, p. 96/103) .
Encaminhamento: citação.
Irregularidade 4: não cumprimento dos prazos originalmente estipulados para as prestações de contas.
Responsável: Sra. Lúcia Maria Fernandes do Nascimento.
Conduta: descumprir os prazos originalmente estipulados para prestações de contas dos recursos federais recebidos à conta dos Programas PDDE-EI/2016 e PDDE/2016, cujos prazos encerraram-se em 21/8/2017.
Dispositivos violados: art. 37, caput, c/c o art. 70, parágrafo único, da Constituição da República Federativa do Brasil; art. 93 do Decreto-lei 200/1967; art. 66 do Decreto 93.872/1986; arts. 19 e 26 da Resolução/FNDE nº 10, de 18/4/2013, e arts. 2º, 4º e 5º da Resolução/FNDE nº 15, de 10/7/2014.
Evidências: Informações 828, 831/2018 SEOPC/COPRA/CGCAP/DIFIN/FNDE (peça 4, p. 12/13, 34/35, respectivamente) e Relatório de Tomada de Contas Especial nº 259/2018 DIREC/COTCE/CGCAP/DIFIN-FNDE/MEC, de 25/5/2018 (peça 4, p. 96/103) .
Encaminhamento: audiência.
A proposta da Unidade Técnica recebeu aval do Diretor e do Secretário (peças 20-21) . Após ajustes realizados à peça 24, com vistas a corrigir lançamentos de débitos, e despachos em conformidade às peças 25 e 26, procedeu-se à citação e audiência das responsáveis, consoante peças 29-34, com apresentação de alegações de defesa e razões de justificativa às peças 35 e 36.
Consoante Despacho de Conclusão da Secretaria de Gestão de Processos à peça 39, as providências inerentes às comunicações processuais foram concluídas.
EXAME TÉCNICO
Alegações de defesa/razões de justificativa apresentadas pela Sra. Antônia Luciana da Costa Oliveira (peça 35) .
Da ilegitimidade passiva e dificuldades na gestão.
Consigna a defendente que não é parte legítima para figurar na presente demanda, [pois] o dever de prestar contas [era da] sucessora. Argumenta que o prazo das prestações de contas se encerrou em agosto de 2017, findando seu mandato em novembro de 2016. Em 1º/1/2017, tomou posse a nova Prefeita, Sra. Lúcia Maria Fernandes do Nascimento, verdadeira responsável pelas prestações de contas.
Pontua o contexto conturbado em que foi alçada ao cargo de Prefeita e todas as dificuldades enfrentadas. Expõe que foi alijada das funções por decisões judiciais que determinavam que o Presidente da Câmara, ou Vice-Prefeito ocupassem o cargo, existindo mais de 32 (trinta e duas) alternâncias no poder. Expõe que a situação impôs agudos prejuízos à organização administrativa e à prestação de serviços públicos.
Conta que os mandatários eram seus opositores, e trocavam cargos comissionados e funções de confiança, prejudicando a governança pública, impondo dificuldades no acompanhamento de processos administrativos, conservação de dados, documentos e informações. Narra que sequer pôde concluir o mandato, sendo afastada por ordem do Juízo a um mês do encerramento de seu quadriênio, fato que impossibilitou a adoção de medidas no fim do mandato, sendo sucedida pelo Vice-Prefeito, Edson Pereira Barbosa.
Ainda que se admita que a responsabilidade da prestação de contas fosse do gestor anterior, esta recairia sobre o Sr. Edson Pereira Barbosa, que concluiu o mandato. Colaciona entendimentos do Superior Tribunal de Justiça e do Tribunal Regional Federal da 5ª Região, em situações semelhantes.
Alega que a exigência da obrigação de outra mandatária, notificada seguidamente para apresentação das contas, escapa aos juízos de legalidade e razoabilidade, carecendo de respaldo e substrato jurídico que sirva de fundamento. Destarte, não há como ser responsabilizada, devendo o ônus ser atribuído ao Sr. Edson Pereira Barbosa, que encerrou o mandato em 2016 e à nova Prefeita, Lúcia Maria Fernandes do Nascimento. Cita a Súmula 230 do TCU, e as telas do SIGPC, que apontam a Sra. Lúcia Maria Fernandes como responsável.
Análise
Neste processo de TCE, identificou-se que a Sra. Antônia Luciana da Costa Oliveira era a Prefeita Municipal de Baraúna/RN (gestão de 30/1/2014 a 31/12/2016) , por ocasião do recebimento dos recursos federais transferidos à conta dos Programas PDDE-EI/2016, PDDE/2016 e PNAE/2016, recaindo as prestações de contas em 31/8/2017, na gestão da Prefeita sucessora, Sra. Lúcia Maria Fernandes do Nascimento (gestão 2017/2020) .
Ocorre que, segundo o Relatório de TCE 259/2018 (peça 4, p. 96/103) , a Sra. Lúcia Maria Fernandes do Nascimento tomou as medidas necessárias para o resguardo do erário, conforme Representação protocolada junto ao Ministério Público Federal, sendo a documentação em questão considerada suficiente pela Procuradoria Federal no FNDE (PROFE) como comprovação da adoção das referidas medidas (peça 4, p. 99, itens 5.1 e 5.2 e peça 4, p. 74) .
Conforme é pacífico na jurisprudência do TCU (Súmula 230) , tal procedimento (representar junto ao Ministério Público Federal) desobriga a Prefeita sucessora (gestão 2017/2020) em relação às contas atinentes ao PNAE/2016, recaindo a responsabilidade pelo débito e pela comprovação da boa e regular aplicação dos recursos sobre a antecessora, a quem foram transferidos os valores. Por conseguinte, a responsabilidade sobre a gestão dos recursos do PNAE/2016 recaiu sobre a Sra. Antônia Luciana da Costa Oliveira, ex-Prefeita (gestão de 30/1/2014 a 31/12/2016) .
Com relação às dificuldades enfrentadas durante o mandato, tem-se que este não é motivo apto a justificar a não apresentação de documentos, uma vez notificada pelas instâncias de controle a comprovar a boa e regular aplicação dos recursos. Em que pese a ex-Prefeita ter alegado [que foi] alijada do cargo várias vezes, não constam nos autos documentos que comprovam o impedimento do ato de governar, e que tal situação tenha sido preponderante, de modo a não se observar a guarda documental, não havendo registro policial do sumiço de peças, ou comprovação de motivo de força maior.
Por outro lado, pelas informações prestadas, consta que a Ex-Prefeita governou o município até o dia 30/11/2016, ou seja, um mês antes do final do seu mandato, data próxima da liberação da última parcela dos recursos repassados pelo FNDE. Como observado à peça 4, p. 32, a última parcela dos recursos do PNAE 2016 foi creditada em 7/12/2016, a partir de ordens bancárias emitidas em 2/12/2016 (peça 4, p. 50) .
Assim, mesmo que a última ordem bancária não tenha sido creditada em data que estava no poder, esta situação não tem o condão de ensejar [a] transferência de responsabilidade, eis que a ex-Prefeita gerenciou a maior parte da verba, devendo zelar pela guarda dos documentos, de modo a comprovar, quando exigido, a boa e regular aplicação dos recursos.
Como exposto, a responsável não está sendo responsabilizada nesta TCE pelo desvio na aplicação das verbas, mas sim pela não comprovação da boa e regular aplicação dos recursos do PNAE 2016, não sendo possível à sucessora a apresentação de documentos, tanto que representou ao Ministério Público.
Assim, [uma vez] que a ex-Prefeita, Antônia Luciana da Costa Oliveira, governou o município de 30/1/2014 até, praticamente, o final do mandato em 2016, mesmo intercalando o poder com outros agentes políticos, infere-se que administrou a verba do PNAE 2016, e, portanto, deveria zelar pela guarda e comprovação documental, disponibilizando ao Tribunal os arquivos deixados na Prefeitura, com vistas a comprovar a boa e regular aplicação dos recursos sob sua gestão.
A ilegitimidade passiva não se confirma, eis que, em nenhum momento, nesta TCE, a ex-gestora comprovou que tomou medidas de modo a obter os documentos aptos a comprovar a boa e regular aplicação dos recursos sob sua responsabilidade, não tomando medidas de resguardo ao erário, não existindo registro policial, ação judicial com vistas à obtenção de documentos, ou outras medidas coercitivas.
Diante do exposto, rejeitam-se os argumentos.
Ausência de dolo, culpa e improbidade administrativa.
Alega a responsável ser imperiosa a demonstração de dolo ou culpa em sua conduta, e que para a configuração de improbidade administrativa, é premente a existência de má-fé, isto é, do elemento subjetivo que aponte no sentido da consciência de ilicitude e no desejo da prática ou assunção dos riscos, direcionadas à obtenção de resultado ilícito. Menciona a jurisprudência, expondo a inexistência de qualquer elemento que aponte a má-fé. Expõe que a falta da prestação de contas não configura ato de improbidade administrativa, sendo imperiosa a prova do dolo, o que, evidentemente, inexiste. Cita que a conduta omissiva do administrador que deixou de prestar contas na forma da lei, ausente o dolo ou má-fé, não enseja a condenação por ato de improbidade.
Pondera ser impossível a um gestor público possuir controle e acompanhamento de todos os processos, convênios, contratos, procedimentos administrativos etc. que estejam sob sua gestão. [Informa que o servidor] Luiz Carlos de Freitas era o encarregado de proceder o acompanhamento e a movimentação dos sistemas junto à União e demais autarquias e instituições federais. Todavia, a atuação do servidor sempre foi problemática e temerária, tanto que convênios e programas ficaram sem a devida prestação de contas, por conta da sua atuação política, que culminou em prejuízo para toda a administração e a si, em particular. 
Aponta que a situação restou tão complexa, que foi instaurado procedimento administrativo contra o referido servidor, em decorrência de sua atuação desidiosa, fato comunicado aos órgãos do Ministério Público Federal e Estadual. Nota que existiam servidores da própria Secretaria de Educação que poderiam proceder à compilação dos dados dos programas e alimentação do sistema SIGPC, não tendo se omitido ou agido de forma desidiosa. Culpa o tumultuado exercício do mandato, e que os problemas no setor competente prejudicaram o cumprimento dos atos administrativos.
Análise
Esta TCE não apura a ocorrência de ato de improbidade administrativa, que deve ser postulado em Juízo, nos termos da Lei 8.429/92. Mesmo as instâncias judiciais não reconhecendo a improbidade, pela não apresentação de documentos no devido tempo, este Egrégio TCU guarda independência destas instâncias, eis que há competência exclusiva na Constituição Federal para esta Corte julgar as contas, conforme preceituado no art. 71, Inciso II.
Ainda, o fato de não se comprovar a má-fé em Juízo não interfere no julgamento das contas perante o órgão de controle externo. O TCU tem, segundo a Constituição Federal de 1988, plenos poderes para condenar o administrador faltoso, que não comprovou a boa e regular aplicação de recursos públicos repassados mediante programas governamentais. Esta é a tônica dos comandos presentes na Carta Magna (art. 70, parágrafo único, e art. 71 da CF/88) , que obrigam a prestar contas qualquer pessoa física ou jurídica, pública ou privada, que utilize, arrecade, guarde, gerencie ou administre dinheiros, bens e valores públicos ou pelos quais a União responda, ou que, em nome desta, assuma obrigações de natureza pecuniária, e ao Tribunal, julgar as contas daqueles que derem causa a perda, extravio ou outra irregularidade de que resulte prejuízo ao erário público.
Mesmo o fato de existirem servidor ou servidores da Secretaria de Educação aptos a realizar os trabalhos de prestação de contas, esta condição não transfere a responsabilidade do gestor, que responde pela administração da verba pública disponibilizada em seu mandato. Não há, outrossim, documentos que comprovem a delegação de funções, de nada servindo os argumentos de modo a invocar a tese de não responsabilização.
Se o servidor ou servidores foram faltosos em seus deveres funcionais, não zelando pela guarda dos documentos, dever-se-ia adotar outra solução pela administração, de modo a resguardar seus interesses, registrando-se o impedimento de prestar contas, seja por ações na esfera administrativa ou judicial. Não se pode alegar a simples dificuldade, ou fatos políticos, de modo a se esquivar da apresentação de documentos que deveriam estar arquivados na sede da Prefeitura, existindo meios de se obrigar a exposição de documentos, e se resguardar diante da sua não apresentação.
Pelo exposto, rejeitam-se as alegações/razões de justificativa.
Alegações de defesa/razões de justificativa apresentadas pela Sra. Lúcia Maria Fernandes do Nascimento (peça 36) .
Da ilegitimidade passiva e impossibilidade de prestar contas.
Cita (...) que o dever de prestar contas de recursos públicos é mandamento constitucional - art. 70, parágrafo único, da Carta Magna de 1988 -, mencionando a doutrina e a jurisprudência, e que a obrigação é personalíssima (intuitu personae) , podendo se efetivar apenas pela antecessora.
Traz à baila decisões que reconhecem a ilegitimidade passiva, entendendo que, se a responsabilidade pelas contas públicas é daquele que administra, a Sra. Antônia Luciana é a única responsável pelas impropriedades/irregularidades, devendo ser punida pela má-gestão.
Pleiteia o afastamento da responsabilidade e penalidades diante da evidente ilegitimidade e adoção de todas as medidas necessárias ao resguardo do erário público, restando impossibilitada de prestar contas ante a ausência de documentação deixada pela Prefeita antecessora.
Análise
Em relação ao PDDE-EI/2016, como discorrido, o repasse foi feito diretamente pelo FNDE para a Caixa Escolar da Escola de 1º Grau Pedro Fernandes (peça 4, p. 4) , uma Unidade Executora (UEx) , entidade representativa de escola pública. Por outra via, os repasses do PDDE/2016 também foram destinados às UEx do município, conforme informado pelo FNDE em diligência.
Nestes casos, em que a transferência de verbas ocorre diretamente a Unidades Executoras (associações de pais e mestres, entidades privadas representativas das escolas públicas e outras associações) e não para as Prefeituras, cabe aos dirigentes dessas entidades elaborar e apresentar a prestação de contas à Prefeitura, que dará prosseguimento à análise e consolidação, e providenciará seu encaminhamento ao FNDE, nos termos da Resolução/FNDE nº 15, de 10/7/2014.
Note-se que, se tivesse havido o repasse dos recursos do PDDE à Prefeitura de Baraúna/RN (Entidade Executora - EEx) , a responsabilidade pela prestação de contas recairia sobre a Sra. Antônia Luciana da Costa Oliveira (gestão 30/1/2014 a 31/12/2016) , visto que, como gestora dos recursos, tinha o dever de manter a guarda da documentação comprobatória, considerando a representação oferecida ao Ministério Público pela sucessora.
Mas isso não aconteceu, ou seja, os repasses do PDDE ocorreram diretamente para as UEx do município, que ficaram responsáveis pela aplicação dos recursos e apresentação de comprovantes de despesa. À luz das normas de regência, portanto, cabe ao Prefeito sucessor verificar se as Unidades Executoras prestaram contas e, ao constatar que não haviam apresentado as prestações de contas no prazo limite fixado, adotar as providências previstas nos arts. 2º e 5º da Resolução/FNDE nº 15, de 10/7/2014, conforme transcrição abaixo:
'Art. 2º - As prestações de contas dos recursos do PDDE, e de suas ações agregadas, transferidos às Unidades Executoras Próprias (UEx) , definidas no inciso II, do art. 5º, da Resolução nº 10, de 18 de abril de 2013, deverão ser encaminhadas às Entidades Executoras (EEx) - prefeituras municipais ou secretarias estaduais e distrital de educação - às quais se vinculem as escolas que representam, até o último dia útil de janeiro do ano subsequente à efetivação do crédito nas correspondentes contas correntes específicas, devendo ser constituídas:
 (...) 
§ 3º - As EEx deverão analisar e julgar as prestações de contas recebidas das UEx, representativas das escolas de suas redes de ensino, registrar os dados financeiros relativos à execução dos recursos no Sistema de Gestão de Prestação de Contas (SIGPC) , disponível no sítio www.fnde.gov.br, e remetê-los ao FNDE, por intermédio do referido sistema, até o último dia útil de março do ano subsequente ao da efetivação do crédito dos recursos nas contas bancárias específicas.
 (...) 
Art. 5º - A EEx ou EM que não apresentar, ou não tiver aprovada, sua prestação de contas por motivo de força maior ou por dolo ou culpa do gestor anterior, deverá apresentar as necessárias justificativas ao FNDE.
§ 1º - Na falta de apresentação ou da não aprovação, no todo ou em parte, da prestação de contas por culpa ou dolo do gestor anterior, as justificativas a que se refere o caput deste artigo deverão ser, obrigatoriamente, apresentadas pelo gestor que estiver no exercício do cargo à época em que for levantada a omissão ou a irregularidade pelo FNDE, acompanhadas, necessariamente, de cópia autenticada de Representação protocolizada junto ao respectivo órgão do Ministério Público, para adoção das providências cíveis e criminais da sua alçada.
§ 2º - É de responsabilidade do gestor sucessor a instrução obrigatória da Representação, nos moldes legais exigidos, a ser protocolizada no Ministério Público com, no mínimo, os seguintes elementos:
I - qualquer documento disponível referente à transferência dos recursos, inclusive extratos da conta corrente específica do programa;
II - relatório sucinto da destinação dada aos recursos transferidos; e
III - qualificação do ex-gestor, inclusive com o endereço atualizado, se houver; e
IV - documento que comprove a situação atualizada quanto à inadimplência da EEx ou da EM perante o FNDE.
§ 3º - O disposto no caput e nos §§ 1º e 2º deste artigo aplica-se às UEx, devendo as justificativas e a cópia autenticada da Representação ser dirigidas à respectiva EEx, que se encarregará de examiná-las, no prazo de 15 (quinze) dias, a contar da data do seu recebimento, a fim de, em caso de:
I - acolhimento: remetê-las à apreciação do FNDE; e
II - indeferimento: devolvê-las à (s) UEx para as correções e complementações que se fizerem necessárias.'
Tendo as unidades executoras prestado contas ou não até o último dia útil de janeiro do ano subsequente à efetivação do crédito, ou seja, em janeiro de 2017, a responsabilidade pelo débito e demais providências, em razão do princípio da continuidade administrativa, recaiu sobre a Sra. Lúcia Maria Fernandes do Nascimento, Prefeita sucessora (gestão 2017/2020) , que não pode alegar a falta de documentos do PDDE-EI/2016 e PDDE/2016 nos arquivos da Prefeitura, pois os documentos comprobatórios das despesas deveriam ser entregues pelas UEx até o último dia útil de janeiro de 2017, durante a sua gestão, cujo mandato iniciou em 1º/1/2017.
Portanto, cabia à Prefeita sucessora adotar as medidas previstas no § 3º do art. 5º da Resolução/FNDE nº 15, de 10/7/2014, se fosse o caso, recebendo e examinando as justificativas das UEx pela ausência das prestações de contas, o que não foi feito no tocante à comprovação da aplicação dos recursos, recaindo-lhe a responsabilidade pela omissão. Nessa situação, cabe-lhe comprovar a adoção de medidas administrativas no sentido de justificar a ausência da prestação de contas pelas UEx.
Saliente-se que, de acordo com o Acórdão 6744/2018-TCU-Primeira Câmara  (Tomada de Contas Especial, Relator Ministro-Substituto Augusto Sherman) , a responsabilidade pela omissão no dever de prestar contas de recursos do Programa Dinheiro Direto na Escola (PDDE) está restrita ao Prefeito em cujo mandato deveria ter ocorrido a análise, a consolidação e o encaminhamento das prestações de contas das unidades executoras ao FNDE, ainda que a aplicação dos recursos tenha ocorrido em gestão anterior.
A jurisprudência no Tribunal, com referência aos recursos do PDDE, em que, nos autos, não ficar comprovado que as unidades executoras apresentaram as prestações de contas, é de que a responsabilidade fica restrita ao prefeito que deveria analisar, consolidar e encaminhá-las ao FNDE (Acórdão 2301/2009-TCU-Primeira Câmara) . Neste caso, a prefeita sucessora. Corrobora tal entendimento manifestação do Ministério Público junto ao TCU, emitida nos autos do TC Processo 003.393/2017-8, em 27/6/2019, merecendo destaque o seguinte fragmento do parecer que interessa ao caso concreto:
'A responsabilização levou em conta serem recursos transferidos na modalidade 'fundo a fundo', os quais não são geridos pela prefeitura, mas por unidades executoras (UEx) , no caso, associações de pais e mestres e outras formas associativas representativas das escolas públicas (peça 2, p. 9-10) , beneficiárias diretas das transferências, com autonomia financeira e gestão dos recursos, inclusive com obrigação de prestar contas ao município. Por sua vez, a prefeitura tem o dever de consolidar e encaminhar as prestações de contas até 28 de fevereiro do ano subsequente, naquele ano, prazo ainda prorrogado até 30/4/2013, consoante Resoluções CD/FNDE n. 7/2012 e 5/2013.'
Nessas condições, considerando a obrigação de consolidar e apresentar a prestação de contas das unidades executoras surgida no ano seguinte ao de referência do PDDE-EI/2016 e PDDE/2016, ainda que tenha tomado medidas no sentido de resguardar ao erário, justifica-se responsabilizar a Prefeita sucessora, Sra. Lúcia Maria Fernandes do Nascimento, em razão da não consolidação das contas das UEx em sua gestão, excluindo-se a responsabilidade da gestão a qual os recursos foram recebidos e geridos.
Rejeitam-se, pelo exposto, os argumentos proferidos.
Das dificuldades impostas à gestão e das medidas tomadas.
Alega a parte que não existiu um processo regular de transição de governo, tendo se deparado com uma estrutura administrativa sucateada, com salários atrasados e um acervo incalculável de documentos extraviados, em verdadeiro descaso administrativo provocado pela gestão anterior, causando inúmeros transtornos.
Conta que sua gestão vem empreendendo todos os esforços possíveis para organizar da melhor maneira e com a maior transparência a gestão pública do município de Baraúna/RN, promovendo a instauração de representações cíveis e criminais junto ao Ministério Público Estadual e Federal em desfavor da gestora anterior, bem como o ingresso de ações de improbidade administrativa no âmbito estadual e federal.
Menciona o reconhecimento pelo FNDE da adoção das medidas legais de resguardo ao erário, conforme registro efetuado no SIGPC, tendo sido afastada sua corresponsabilidade (peça 4, p. 99, item 5.2) . Expõe que foi determinado pelo Fundo que o Controlador Geral do Município, Sr. Luiz Carlos, fosse pessoalmente à Brasília prestar esclarecimentos e informações quanto às irregularidades perpetradas.
Informa que a gestora anterior, Antônia Luciana, é ré em diversas ações tanto de natureza cível quanto criminal, inclusive com condenações, todas decorrentes da sua gestão irresponsável que tantos prejuízos geraram ao município de Baraúna-RN.
Análise
No caso exclusivo das contas relativas ao PDDE-EI/2016 e PDDE/2016, consoante jurisprudência do TCU, compete a apresentação das contas ao Prefeito sucessor na troca de mandatos, não se podendo atribuir à gestão anterior a responsabilidade.
É do sucessor a responsabilidade por reunir os documentos e consolidar as informações de execução dos referidos programas, quando a prestação de contas recai em seu mandato, nos termos previstos no art. 2º e 5º da Resolução/FNDE nº 15, de 10/7/2014, em nada repercutindo os problemas políticos ou ações desencadeadas pela administração anterior, não se aplicando as medidas tomadas com vistas ao resguardo do erário, com vistas a estabelecer a transferência de responsabilidade ao gestor anterior,  devendo ser rejeitadas as alegações de defesa e/ou razões de justificativa.
Prescrição da pretensão punitiva
Vale ressaltar que a pretensão punitiva do TCU, conforme Acórdão 1441/2016-TCU-Plenário, Relator Min. Benjamin Zymler, que uniformizou a jurisprudência acerca dessa questão, subordina-se ao prazo geral de prescrição indicado no art. 205 do Código Civil, que é de dez anos, contado da data de ocorrência da irregularidade sancionada, nos termos do art. 189 do Código Civil, sendo este prazo interrompido pelo ato que ordenar a citação, a audiência ou a oitiva da responsável.
No caso em exame, não ocorreu a prescrição da pretensão punitiva em relação às irregularidades retratadas, uma vez que entre a data da prestação de contas (31/8/2017) , que configura o fato gerador, e o ato de ordenação das citações pelo Tribunal (26/9/2019) , conforme peça 21, que interrompeu o prazo, decorreram menos de 10 (dez) anos.
Cumulatividade de multas
Quanto à possibilidade de aplicação cumulativa das multas dos arts. 57 e 58, inciso I, da Lei 8.443/1992, ainda que seja adequada a realização de citação e audiência do responsável, por força do disposto no art. 209, § 4º, do Regimento Interno do TCU, o Tribunal reconhece que existe relação de subordinação entre as condutas de 'não comprovação da aplicação dos recursos' e de 'omissão na prestação de contas', sendo a primeira consequência da segunda, o que enseja, na verificação das duas irregularidades, a aplicação da multa do art. 57, com o afastamento da multa do art. 58, inciso I, em atenção ao princípio da absorção (Acórdão 9579/2015-TCU-Segunda Câmara, Relator Min. Vital do Rêgo; Acórdão 2469/2019-TCU-Primeira Câmara, Relator Min. Augusto Sherman) .
 (...) 
Cumpre observar, ainda, que a conduta do responsável, consistente nas irregularidades 'não comprovação da boa e regular aplicação dos recursos federais repassados em face da omissão no dever de prestar contas' e 'não cumprimento do prazo para apresentação de prestação de contas pelo gestor dos recursos', configura violação não só às regras legais, mas também aos princípios basilares da administração pública, eis que, em última análise, ocorre o comprometimento da necessária satisfação à sociedade sobre o efetivo emprego dos recursos públicos postos à disposição da municipalidade, por força do instrumento de repasse em questão.
Nesses casos, em que fica evidente a falta de transparência e lisura, a revelar grave inobservância de dever de cuidado no trato com a coisa pública, isto é, ato praticado com culpa grave, pois, na espécie, a conduta do responsável se distancia daquela que seria esperada de um administrador público minimante diligente, num claro exemplo de erro grosseiro a que alude o art. 28 do Decreto-lei 4.657/1942 (Lei de Introdução às Normas do Direito Brasileiro) , incluído pela Lei 13.655/2018 (Acórdão 1689/2019-TCU-Plenário, Relator Min. Augusto Nardes; Acórdão 2924/2018-TCU-Plenário, Relator Min. José Mucio Monteiro; Acórdão 2391/2018-TCU-Plenário, Relator Min. Benjamin Zymler) .
CONCLUSÃO
Conforme disposto nesta instrução, recaiu sobre a Sra. Antônia Luciana da Costa Oliveira, ex-Prefeita (gestão de 30/1/2014 a 31/12/2016) a responsabilidade pela não comprovação da boa e regular aplicação dos recursos recebidos no âmbito do PNAE/2016.
Por outro lado, sobre a Sra. Lúcia Maria Fernandes do Nascimento, Prefeita sucessora (gestão 2017/2020) , recaiu a responsabilidade pelas prestações de contas do PDDEEI/2016 e PDDE/2016, uma vez que a responsável tinha total condições de solicitar às UEx que encaminhassem as documentações relativas ao PDDE-EI/2016 e PDDE/2016, para que fossem feitas as análises correspondentes e, caso fossem aprovadas as prestações de contas dessas unidades, esta deveria apresentar as prestações de contas consolidadas ao FNDE ou as justificativas de cada UEx, acompanhadas das suas representações, conforme § 3º do art. 5º da Resolução/FNDE nº 15, de 10/7/2014, se fosse o caso.
Em suas alegações de defesa e/ou razões de justificativa, as responsáveis não lograram elidir as irregularidades apontadas, conforme visto na seção Exame Técnico, não sendo afastados os débitos quantificados nesta TCE.
Em consulta ao SiGPC em 15/4/2021, constatou-se que as prestações de contas continuam na situação de 'inadimplência' (peça 41) .
Deste modo, considerando a omissão na apresentação das prestações de contas e a não comprovação da boa e regular aplicação dos recursos, cumpre julgar as contas das responsáveis, condenando-as ao pagamento dos débitos quantificados, devendo-se, ainda, aplicar individualmente a cada uma delas a multa prevista no art. 57 da Lei 8.443/92.
Observe-se que, na proposta de encaminhamento ao final desta instrução, foram corrigidas as datas de origens dos débitos relativos ao PNAE 2016, para os dias correspondentes ao crédito dos recursos na conta bancária, conforme extrato bancário à peça 4, p. 27-33, em data mais favorável para a responsável, pois a atualização monetária dos débitos resultará em valores menores."
3.	Com base em tais considerações, a proposta da Secex/TCE, uníssona, foi apresentada nos seguintes termos (peça 42, pp. 13/15; 43 e 44) :
"I) rejeitar as alegações de defesa e as razões de justificativa apresentadas pela Sra. Antônia Luciana da Costa Oliveira;
II) rejeitar as alegações de defesa e as razões de justificativa apresentadas pela Sra. Lúcia Maria Fernandes do Nascimento;
III) julgar irregulares, nos termos dos arts. 1º, inciso I, 16, inciso III, alíneas 'b' e 'c', da Lei 8.443/1992, c/c os arts. 19 e 23, inciso III, da mesma Lei, as contas da Sra. Antônia Luciana da Costa Oliveira, condenando-a ao pagamento das importâncias a seguir especificadas, atualizadas monetariamente e acrescidas dos juros de mora, calculados a partir das datas discriminadas até a data da efetiva quitação do débito, fixando-lhe o prazo de quinze dias, para que comprove, perante o Tribunal, o recolhimento das referidas quantias aos cofres do Fundo Nacional de Desenvolvimento da Educação, nos termos do art. 23, inciso III, alínea 'a', da citada lei, c/c o art. 214, inciso III, alínea 'a', do Regimento Interno/TCU:
                                                      PNAE/2016 (peça 4, p. 91) 
	Data
	Valor (R$) 

	5/1/2016
	64.544,00

	4/3/2016
	47.578,00

	6/4/2016
	47.578,00

	6/5/2016
	47.578,00

	3/6/2016
	47.578,00

	7/7/2016
	47.578,00

	8/8/2016
	47.578,00

	8/9/2016
	47.578,00

	6/10/2016
	47.578,00

	7/12/2016
	47.578,00

	Total
	492.746,00

IV) julgar irregulares, nos termos dos arts. 1º, inciso I, 16, inciso III, alíneas 'a' e 'c', da Lei 8.443/1992, c/c os arts. 19 e 23, inciso III, da mesma Lei, as contas da Sra. Lúcia Maria Fernandes do Nascimento, condenando-a ao pagamento das importâncias a seguir especificadas, atualizadas monetariamente e acrescidas dos juros de mora, calculados a partir das datas discriminadas até a data da efetiva quitação do débito, fixando-lhe o prazo de quinze dias, para que comprove, perante o Tribunal, o recolhimento das referidas quantias aos cofres do Fundo Nacional de Desenvolvimento da Educação, nos termos do art. 23, inciso III, alínea 'a', da citada lei, c/c o art. 214, inciso III, alínea 'a', do Regimento Interno/TCU;
                                                    PDDE-EI/2016 (peça 4, p. 4) 
	Valor (R$) 
	Data

	1.749,56
	4/2/2016

PDDE/2016 (peça 4, p. 26) 
	Valor (R$) 
	Data

	62.000,00
	4/7/2016

V) aplicar às Sras. Antônia Luciana da Costa Oliveira e Lúcia Maria Fernandes do Nascimento, individualmente, a multa prevista no art. 57 da Lei 8.443/1992 c/c o art. 267 do Regimento Interno/TCU, fixando-lhes o prazo de quinze dias, a contar da notificação, para que comprovem, perante o Tribunal (art. 214, III, alínea 'a', do Regimento Interno/TCU) , o recolhimento da dívida aos cofres do Tesouro Nacional, atualizada monetariamente desde a data do acórdão proferido por este Tribunal até a do efetivo recolhimento, se pagas após o vencimento, na forma da legislação em vigor;
VI) autorizar, desde logo, a cobrança judicial das dívidas, caso não atendidas as notificações, na forma do disposto no art. 28, inciso II, da Lei 8.443/1992;
VII) autorizar também, desde logo, se requerido, com fundamento no art. 26, da Lei 8.443, de 1992, c/c o art. 217, §§ 1º e 2º do Regimento Interno/TCU, o parcelamento da (s) dívida (s) em até 36 parcelas, incidindo, sobre cada parcela, corrigida monetariamente, os correspondentes acréscimos legais, fixando-lhe o prazo de quinze dias, a contar do recebimento da notificação, para comprovar, perante o Tribunal, o recolhimento da primeira parcela, e de trinta dias, a contar da parcela anterior, para comprovar os recolhimentos das demais parcelas, devendo incidir, sobre cada valor mensal, atualizado monetariamente, os juros de mora devidos, no caso do débito, na forma prevista na legislação em vigor, alertando o responsável de que a falta de comprovação do recolhimento de qualquer parcela importará no vencimento antecipado do saldo devedor, nos termos do § 2º do art. 217 do Regimento Interno deste Tribunal; 
VIII) enviar cópia do Acórdão a ser prolatado à Procuradoria da República no Estado do Rio Grande do Norte, nos termos do § 3º do art. 16 da Lei 8.443/1992, c/c o § 7º do art. 209 do Regimento Interno/TCU, para adoção das medidas cabíveis, e ao Fundo Nacional de Desenvolvimento da Educação e às responsáveis, para ciência;
IX) informar à Procuradoria da República no Estado do Rio Grande do Norte, ao Fundo Nacional de Desenvolvimento da Educação e aos responsáveis que a presente deliberação, acompanhada do Relatório e do Voto que a fundamentam, está disponível para a consulta no endereço www.tcu.gov.br/acordaos, além de esclarecer que, caso requerido, o TCU poderá fornecer sem custos as correspondentes cópias, de forma impressa; e
X) informar à Procuradoria da República no Estado do Rio Grande do Norte que, nos termos do parágrafo único do art. 62 da Resolução TCU 259/2014, os procuradores e membros do Ministério Público credenciados nesta Corte podem acessar os presentes autos de forma eletrônica e automática, ressalvados apenas os casos de eventuais peças classificadas como sigilosas, as quais requerem solicitação formal."
4.		O Ministério Público especializado, em parecer da lavra do Procurador Marinus Eduardo De Vries Marsico, teceu os seguintes comentários sobre este feito (peça 45) :
"Nas alegações de defesa, a Sra. Antônia Luciana da Costa Oliveira afirma, entre outros pontos, que não concluíra o mandato. A esse respeito, o auditor tece as seguintes considerações (com grifos acrescidos) :
'30.	(...) pelas informações prestadas, consta que a ex-Prefeita governou o município até o dia 30/11/2016, ou seja, um mês antes do final do seu mandato, data próxima da liberação da última parcela dos recursos repassados pelo FNDE. Como observado à peça 4, p. 32, a última parcela dos recursos do PNAE 2016 foi creditada em 7/12/2016, a partir de ordens bancárias emitidas em 2/12/2016 (peça 4, p.50) .
31.	Assim, mesmo que a última ordem bancária não tenha sido creditada em data que estava no poder, esta situação não tem o condão de ensejar uma transferência de responsabilidade, eis que a ex-Prefeita gerenciou a maior parte da verba, devendo zelar pela guarda dos documentos, de modo a comprovar, quando exigido, a boa e regular aplicação dos recursos.
32.	Como exposto, a responsável não está sendo responsabilizada nesta TCE pelo desvio na aplicação das verbas, mas, sim, pela não comprovação da boa e regular aplicação dos recursos do PNAE 2016, não sendo possível à sucessora a apresentação de documentos, tanto que representou ao Ministério Público.
33.	Assim, posto que a ex-Prefeita Antônia Luciana da Costa Oliveira governou o município de 30/1/2014 até, praticamente, o final do mandato em 2016, mesmo intercalando o poder com outros agentes políticos, infere-se que administrou a verba do PNAE 2016, e, portanto, deveria zelar pela guarda e comprovação documental, disponibilizando ao Tribunal os arquivos deixados na Prefeitura, com vistas a comprovar a boa e regular [aplicação] dos recursos sob sua gestão.'
Conforme se pode observar do trecho transcrito, a instrução informa, com base nas argumentações da defesa, que a ex-prefeita 'governou o município até o dia 30/11/2016'. Porém, apesar disso, inclui em sua proposição de imputação de débito à responsável valores que foram creditados após o seu afastamento da gestão municipal, no montante de R$ 47.578,00 (data do crédito: 7/12/2016) .
Com as vênias devidas, não vemos razoabilidade na proposição, pois não cabe a ela responder por valores que não foram por ela administrados, mas sim a quem lhe sucedeu na gestão municipal.
Vale registrar que, embora não tenhamos encontrado nos autos dados probatórios seguros do afastamento da prefeita (a defesa não fez prova do que alegou) , consultamos o sítio da Justiça Federal no Rio Grande do Norte, onde localizamos decisão judicial de afastamento cautelar da Sra. Antônia Luciana da Costa Oliveira do cargo de Prefeita Municipal de Baraúna/RN, nos termos do artigo 20, parágrafo único, da Lei nº 8.429/92, tomada em 28/11/2016, nos autos do processo 0801947-38.2016.4.05.8401 (vide link https://pje.jfrn.jus.br/pjeconsulta/ConsultaPublica/DetalheProcessoConsulta Publica/listView.seam?signedIdProcessoTrf=cfbb8a56c302111e1d1e2c25368f0bbb#) . Não consta nos autos do referido processo judicial que a referida medida de afastamento tenha sido cassada antes do fim do prazo ordinário de gestão, previsto para 31/12/2016. 
Desse modo, comprovado que a ex-gestora foi afastada do cargo de prefeita por decisão judicial, não cabe imputar a ela débito por valores que ela não geriu. Ainda compulsando os autos, verificamos, no exame do extrato bancário, que os valores creditados em 7/12/2016 foram utilizados no dia 26/12/2016, por 'transferência on line', portanto, na gestão de quem sucedeu a Sra.  Antônia Luciana da Costa Oliveira. 
No caso vertente, entendemos que a melhor medida para o momento seria o retorno do feito à Secex/TCE para assegurar com precisão quem assumiu a gestão municipal e, então, citá-lo pelo valor correspondente à referida parcela transferida e utilizada.
Caso o E. Relator entenda que a medida é inadequada, manifestamo-nos, no mérito, em atenção ao disposto no § 2º do art. 62 do Regimento Interno/TCU, de acordo com a proposta da unidade técnica, exceto no tocante à atribuição à Sra. Antônia Luciana da Costa Oliveira do débito relativo à parcela creditada em 7/12/2016, no valor de R$ 47.578,00, pois ela não estava no comando do executivo municipal."
	É o Relatório.

Stephani Kellin dos Santos (OAB/RN 15.109) e Gustavo Martins de Almeida (OAB/RN 7.169).

Procurador Marinus Eduardo De Vries Marsico.

TOMADA DE CONTAS ESPECIAL. CONVÊNIO. PROGRAMA DINHEIRO DIRETO NA ESCOLA - EDUCAÇÃO INTEGRAL, PROGRAMA DINHEIRO DIRETO NA ESCOLA E PROGRAMA NACIONAL DE ALIMENTAÇÃO ESCOLAR. EXERCÍCIO DE 2016. NÃO COMPROVAÇÃO DA BOA E REGULAR APLICAÇÃO DOS RECURSOS EM FUNÇÃO DA OMISSÃO NO DEVER DE PRESTAR CONTAS. ALEGAÇÕES DE DEFESA. REJEIÇÃO. CONTAS IRREGULARES. DÉBITO. MULTA.

TOMADA DE CONTAS ESPECIAL (TCE)

Secretaria de Controle Externo de Tomada de Contas Especial - Secex/TCE.

Em exame a Tomada de Contas Especial instaurada pelo Fundo Nacional de Desenvolvimento da Educação - FNDE em desfavor da Sra. Antônia Luciana da Costa Oliveira, Prefeita de Baraúna/RN na gestão de 2014/2016, em razão da omissão no dever de prestar contas dos recursos repassados à municipalidade por meio do Programa Dinheiro Direto na Escola - Educação Integral, Programa Dinheiro Direto na Escola e do Programa Nacional de Alimentação Escolar, todos no exercício de 2016.
2.	Para execução dos programas, foram repassados à municipalidade recursos federais como disposto a seguir:
	2.1. Programa Dinheiro Direto na Escola - Educação Integral (PDDE-EI/2016) : R$ 1.749,56, em 4/2/2016 (peça 4, p. 4) ;
	2.2. Programa Dinheiro Direto na Escola - PDDE/2016: R$ 62.000,00, em 4/7/2016 (peça 4, p. 26) ;
	2.3. Programa Nacional de Alimentação Escolar - PNAE/2016 (peça 4, pp. 49/50 e 97) :
	Data
	Valor (R$) 

	30/12/2015
	64.544,00

	2/3/2016
	47.578,00

	4/4/2016
	47.578,00

	4/5/2016
	47.578,00

	1/6/2016
	47.578,00

	5/7/2016
	47.578,00

	3/8/2016
	47.578,00

	5/9/2016
	47.578,00

	4/10/2016
	47.578,00

	2/12/2016
	47.578,00

	Total
	492.746,00

3.	Escoado o prazo para a apresentação das prestações de contas - 21/8/2017 - sem que a obrigação fosse adimplida, o FNDE instaurou a presente TCE, responsabilizando a Sra. Antônia Luciana da Costa Oliveira pelo débito relativo aos valores acima apontados (peça 4, pp. 96/103) . 
4.	No âmbito desta Corte, a Secretaria de Controle Externo de Tomada de Contas Especial - Secex/TCE instruiu os autos e, após a realização de diligência saneadora junto ao FNDE, entendeu que a responsabilidade pelo débito do PNAE/2016 era da Sra. Antônia Luciana da Costa Oliveira, uma vez que a Prefeita sucessora, Sra. Lúcia Maria Fernandes do Nascimento, impossibilitada de prestar as contas, adotou medidas protetivas de resguardo ao erário, representando contra a antecessora junto ao Ministério Público Federal, consoante consignado no Relatório de TCE à peça 4 (p. 99, item 5.2) .
5.	Quanto ao PDDE-EI/2016 e PDDE/2016, a unidade especializada apontou que a responsabilidade era da Sra. Lúcia Maria Fernandes do Nascimento, Prefeita no interregno 2017/2020.
6.	Com efeito, a Secex/TCE efetuou a citação das responsáveis pelos débitos descritos no item 2 supra, bem como promoveu a audiência das ex-alcaides em função da não apresentação das respectivas prestações de contas dos recursos recebidos do FNDE (peças 19, pp. 8/11; 20/21 e 29/34) .
7.	Carreadas aos autos as defesas apresentadas pelas ex-Prefeitas, a Secex/TCE, após analisá-las, propôs, em uníssono, de forma sintética, julgar irregulares as contas das Sras. Antônia Luciana da Costa Oliveira e Lúcia Maria Fernandes do Nascimento, imputando-se-lhes os débitos pelos quais foram citadas, sem prejuízo de aplicar-lhes a multa pecuniária prevista no art. 57 da Lei 8.443/1992.
8.	O MP/TCU, de seu turno, no tocante à responsabilização da Sra. Antônia Luciana da Costa Oliveira, apontou que a parcela de R$ 47.578,00 - creditada em 7/12/2006 - não poderia ser-lhe cominada, dado que a ex-Prefeita, naquela data, encontrava-se afastada de seu mandato em face de decisão judicial.
9.	Nesse sentido, após sugerir o retorno do processo à Secex/TCE para que fosse efetuada a citação do (a) Chefe do Executivo Municipal que teria assumido a gestão após o afastamento da Sra. Antônia Luciana da Costa Oliveira, o representante do Parquet especializado, em atenção ao disposto no § 2º do art. 62 do Regimento Interno/TCU, anuiu ao encaminhamento da unidade instrutiva, exceto no tocante à parcela de R$ 47.578,00, imputada àquela ex-alcaide.
10.	Inicio o exame deste feito destacando que anuo ao entendimento unânime da Secex/TCE e do MP/TCU no sentido de que cabe imputar o débito relativo ao PDDE-EI e ao PDDE à Sra. Lúcia Maria Fernandes do Nascimento.
11.	De acordo com dados das peças 4 (p. 4) e 13, o repasse do PDDE-EI e do PDDE foi efetuado diretamente às Unidades Executoras - UEx, respectivamente, em 4/2/2016 e 4/7/2016 (peça 4, p. 26) . 
12.	Nos casos em que o repasse de verbas do PDDE ocorre diretamente às UEx, a jurisprudência do Tribunal é no sentido de que a responsabilidade pela omissão no dever de prestar contas dos recursos é do Prefeito em cujo mandato deveria ter ocorrido a análise, a consolidação e o encaminhamento das prestações de contas das unidades executoras ao FNDE, ainda que a aplicação dos recursos tenha ocorrido em gestão anterior. Precedentes (Jurisprudência Selecionada) :
Acórdão 11804/2020-TCU-Primeira Câmara (relator ministro Benjamin Zymler) 
Acórdão 5245/2020-TCU-Primeira Câmara (relator ministro Benjamin Zymler) 
Acórdão 6744/2018-TCU-Primeira Câmara (relator ministro-substituto Augusto Sherman) 
"A responsabilidade pela omissão no dever de prestar contas de recursos do Programa Dinheiro Direto na Escola  (PDDE)  está restrita ao prefeito em cujo mandato deveria ter ocorrido a análise e a consolidação das prestações de contas das unidades executoras e seu encaminhamento ao FNDE, ainda que a aplicação dos recursos tenha ocorrido em gestão anterior."
Acórdão 4211/2017-TCU-Segunda Câmara (de minha relatoria) 
"É possível a responsabilização do prefeito municipal por recursos repassados diretamente a unidades executoras de escolas municipais contempladas com recursos do Programa Dinheiro Direto na Escola, uma vez que a prefeitura é responsável por acompanhar a aplicação dos recursos, receber as prestações de contas individuais das escolas, analisá-las, consolidá-las e encaminhá-las ao FNDE."
13.	Na situação sub oculis, uma vez que a data limite para o encaminhamento das prestações de contas foi o dia 21/8/2017 (peça 4, p. 1) , ou seja, no mandato da Sra. Lúcia Maria Fernandes do Nascimento, caberia àquela gestora municipal consolidar e encaminhar ao FNDE a documentação das Unidades Executoras comprovando a regular destinação do quantum federal. 
14.	Regularmente citada, a responsável aduziu, de forma sintética, que caberia à Prefeita que lhe antecedeu, a Sra. Antônia Luciana da Costa Oliveira, prestar contas da verba do PDDE, porquanto o repasse teria ocorrido na gestão daquela ex-alcaide.
15.	Como visto nos precedentes acima colacionados, a alegação não merece guarida. Como dito, a responsabilidade pela consolidação e pelo encaminhamento ao FNDE das prestações de contas das Unidades Executoras caberia à Sra. Lúcia Maria Fernandes do Nascimento.
16.	Desse modo, se não o fez e não apresentou justificativa plausível para assim proceder, deve ter suas contas julgadas irregulares, imputando-se-lhe o débito ora apurado, tal qual proposto de forma convergente pelo Parquet de Contas e pela Secex/TCE, cuja análise das alegações de defesa da ex-Prefeita, transcrita nos itens 47-55 do Relatório precedente, incorporo às minhas razões de decidir.
17.	 Noutro giro, a Sra. Antônia Luciana da Costa Oliveira, citada pelo débito da ordem de R$ 492.000,00, relativo ao Programa Nacional de Alimentação Escolar/2016, alega, em síntese, que a responsabilidade pela prestação de contas de tais recursos era da Prefeita que lhe sucedeu, a Sra. Lúcia Maria Fernandes do Nascimento, eis que a data limite para adimplir aquela obrigação - dia 21/8/2017 - recaiu no mandato desta última gestora. 
18.	Em relação ao PNAE, cuja disciplina legal/normativa é distinta daquela do PDDE, cabe ao gestor responsável pelo emprego do recurso federal prestar as devidas contas da sua regular destinação. 
19.	Na situação em que o dies a quo para prestar contas recai no mandato do Prefeito sucessor, como ocorreu neste processo, o Tribunal entende que, uma vez que aquele mandatário tenha adotado medidas de resguardo ao erário, a responsabilidade pelo débito é do alcaide que lhe antecedeu e que geriu a verba, consoante o constante do Verbete 230 da Súmula de Jurisprudência do TCU, bem como do disposto no precedente a seguir descrito, colhido da ferramenta Jurisprudência Selecionada: 
Verbete TCU 230
"Compete ao prefeito sucessor apresentar a prestação de contas referente aos recursos federais recebidos por seu antecessor, quando este não o tiver feito e o prazo para adimplemento dessa obrigação vencer ou estiver vencido no período de gestão do próprio mandatário sucessor, ou, na impossibilidade de fazê-lo, adotar as medidas legais visando ao resguardo do patrimônio público."
Acórdão 4206/2010-TCU-Segunda Câmara (relator ministro-substituto Augusto Sherman) 
"Afasta-se a responsabilidade do prefeito sucessor quando se verifica que ele adotou medidas cabíveis com vistas ao resguardo do patrimônio público, por intermédio de apresentação de representação criminal e de ação de ressarcimento ao erário contra seu antecessor."
20.	De acordo com o Relatório de TCE 259/2018DIREC/COTCE/CGCAP/DIFIN-FNDE/MEC, a Sra. Lúcia Maria Fernandes do Nascimento, Prefeita que sucedeu a Sra. Antônia Luciana da Costa Oliveira, adotou as medidas necessárias para o resguardo do erário e a comprovação do regular uso dos valores públicos, porquanto protocolizou Representação junto ao Ministério Público Federal contra esta última gestora (peça 4, p. 99) .
21.	Vê-se, portanto, que não cabe acolher a alegação da Sra. Antônia Luciana da Costa Oliveira de que caberia à sua sucessora a responsabilidade pela comprovação da boa e regular aplicação da verba do PNAE/2016.  
22. 	De igual modo, também não há como sufragar a tese de que a responsabilidade seria do servidor, que, segundo assevera, era o encarregado de "proceder [ao] acompanhamento e [à] movimentação dos sistemas junto à União e demais autarquias e instituições federais". 
23.	Como é cediço, a imposição de prestar contas e de comprovar a boa e regular aplicação dos recursos federais recebidos decorre do ordenamento jurídico, notadamente do bloco normativo composto pelas disposições dos arts. 70, parágrafo único, da Constituição Federal, 93 do Decreto-lei 200/1967 e 66 do Decreto 93.872/1986.
24. 	Em outras palavras, cabe ao gestor que se comprometeu a aplicar as verbas federais nas finalidades acordadas - e não a terceiros que porventura tenham sido por ele designados - o ônus de comprovar o adequado emprego da integralidade dos recursos públicos recebidos, mediante documentação suficiente e hábil para evidenciar o necessário nexo de causalidade entre os recursos públicos e as despesas incorridas na execução do objeto pactuado.
25.	Nesse sentido, haja vista que a responsável não logrou êxito em se desincumbir de comprovar a correta destinação dos recursos do PNAE/2016, cumpre julgar irregulares suas contas, imputando-se-lhe o débito ora apurado.
26.	Quanto à parcela de R$ 47.578,00, creditada na conta específica do PNAE em 7/12/2016, cabem os seguintes comentários.
27.	O representante do MP/TCU pondera que tal quantia não poderia ser imputada à Sra. Antônia Luciana da Costa Oliveira, porquanto aquela gestora teria sido afastada judicialmente, de forma liminar, em 28/11/2016.   
28.	Corroboro com a opinio juris do Ministério Público de Contas de que, de fato, deve-se expurgar do débito de responsabilidade da Sra. Antônia Luciana da Costa Oliveira o quantum de R$ 47.578,00.
29.	Deixo de acolher somente a sugestão do representante do Parquet de que os autos sejam devolvidos à Secex/TCE, para que seja investigada a responsabilidade pela gestão daquele valor, uma vez que tal montante é inferior a R$ 100.000,00 - valor de alçada previsto na Instrução Normativa TCU 71/2012 (art. 6°, inciso I, e § 3º, inciso II) . Assim, em reverência aos princípios da racionalidade administrativa e da economia processual, considero mais adequado o pronto julgamento de mérito da presente TCE.
30.	Dessarte, à guisa de conclusão, cumpre julgar irregulares as contas das Sras. Antônia Luciana da Costa Oliveira e Lúcia Maria Fernandes do Nascimento, imputando-se-lhes o débito discutido nestes autos, sem prejuízo de, diante da gravidade dos fatos narrados, bem como da reprovabilidade da conduta das responsáveis, aplicar-lhes a penalidade pecuniária prevista no art. 57 da Lei 8.443/1992.
31.	Acerca do sancionamento, destaco que o Plenário desta Casa de Contas fixou o entendimento de que o Tribunal está subordinado ao prazo decenal de prescrição indicado no art. 205 do Código Civil, contado a partir do fato gerador, e de que o ato que ordenar a citação, a audiência ou a oitiva da parte interrompe a prescrição, nos termos do art. 202, inciso I, do Código Civil (Acórdão 1441/2016-TCU-Plenário, relator ministro Benjamin Zymler e redator ministro Walton Alencar Rodrigues) .
32. 	Sobre o dies a quo da contagem do prazo prescricional, esta Corte deliberou que: 
Acórdão 2278/2019-TCU-Primeira Câmara (relator ministro-substituto Augusto Sherman) 
"Nos casos de não comprovação da regular aplicação de recursos repassados mediante convênios ou instrumentos similares, a data limite para entrega da prestação de contas final ou a data da efetiva entrega antecipada assinala o marco inicial da contagem do prazo de prescrição da pretensão punitiva do TCU."
33.	No ajuste em foco, o prazo para a apresentação da prestação de contas era o dia 21/8/2017  (peça 4, p. 1) .
34.	Nesse sentido, uma vez que o ato de ordenação da citação se deu em 26/9/2019 (peça 21) , ou seja, em interregno menor que os dez anos fixados no mencionado Acórdão 1441/2016-TCU-Plenário, contado da forma disposta no Acórdão 2278/2019-TCU-Primeira Câmara, resta afastada a prescrição da pretensão punitiva, sendo plenamente cabível a aplicação de multa às responsáveis. 
35.	Ainda no que tange à multa, observo que ambas as responsáveis foram instadas em audiência por não terem apresentado a prestação de contas dos recursos do PDDE-EI, do PDDE e do PNAE.
36.	Uma vez que as ex-Prefeitas não colacionaram ao processo razões plausíveis que justificassem o não adimplemento da obrigação que lhes competia, caberia, em princípio, aplicar-lhes também a multa pecuniária prevista no art. 58, inciso I, da Lei 8.443/1992.
37.	Todavia, como bem pontuado pela Secex/TCE, a apenação deve ser fundamentada, de forma exclusiva, no art. 57 da Lei 8.443/1992, pois o entendimento do Tribunal é no sentido de que, havendo omissão no dever de prestar contas, há relação de subordinação entre tal conduta e a não comprovação da regular destinação do dinheiro público, sendo o caso de a multa prevista no art. 58, inciso I, daquele diploma legal ser absorvida por aquela insculpida no mencionado art. 57 do mesmo regramento. Precedentes (Jurisprudência Selecionada) : 
Acórdão 4710/2020-TCU-Primeira Câmara (relator ministro Benjamin Zymler) 
Acórdão 2469/2019-TCU-Primeira Câmara (relator ministro-substituto Augusto Sherman) 
Acórdão 9579/2015-TCU-Segunda Câmara (relator ministro Vital do Rêgo) 
"Existe relação de subordinação entre as condutas de não comprovação da aplicação dos recursos e de omissão na prestação de contas, sendo a primeira consequência da segunda, o que enseja, na ocorrência das duas irregularidades, afastar a aplicação da multa do art. 58, inciso I, da Lei 8.443/1992, e fazer prevalecer a multa do art. 57 da mesma lei."
38.	Cabível, por fim, enviar cópia do Acórdão que sobrevier à Procuradoria da República no Estado do Rio Grande do Norte para a adoção das medidas de sua alçada.  
	Com essas considerações, manifesto-me por que seja adotado o Acórdão que ora submeto a este colegiado.  
T.C.U., Sala das Sessões, em 21 de setembro de 2021.
MARCOS BEMQUERER COSTA
Relator